臺灣桃園地方法院民事判決
109年度訴字第128號
原      告  李清祿  
訴訟代理人  陳柏達律師
被      告  吳尚誠  
訴訟代理人  張建文律師
上列當事人間租佃爭議事件，本院於民國110年12月16日言詞辯
論終結，判決如下：
    主  文
一、確認兩造間就坐落桃園市○○區○○段000地號土地（面積198.5
    8平方公尺）之桃園市○○區○○○○000號耕地三七五租約所成立
    之耕地租約關係存在。
二、確認兩造間就坐落桃園市○○區○○段000地號土地（面積2367.
    48平方公尺）之桃園市○○區○○○○000號耕地三七五租約所成
    立之耕地租約關係存在。
三、被告應協同原告依本判決第一項、第二項所示耕作範圍辦理
    桃園市○○區○○○○000號耕地三七五租約之變更登記。
四、原告其餘之訴駁回。
五、訴訟費用由被告負擔二分之一，餘由原告負擔。
    事實及理由
壹、程序部分：
一、按「出租人與承租人間因耕地租佃發生爭議時，應由當地鄉
    （鎮、市、區）公所耕地租佃委員會調解；調解不成立者，
    應由直轄市或縣（市）政府耕地租佃委員會調處；不服調處
    者，由直轄市或縣（市）政府耕地租佃委員會移送該管司法
    機關，司法機關應即迅予處理，並免收裁判費用。」、「前
    項爭議案件非經調解、調處，不得起訴。」耕地三七五減租
    條例（下稱減租條例）第26條第1項、第2項前段分別定有明
    文。查原告主張被繼承人李家香於民國59年12月間，與被告
    父親吳錦財，就坐落桃園市○○區○○段000地號土地（重測後
    為桃園市○○區○○段000地號，下稱系爭673地號土地），訂有
    編號為八竹字第144號之耕地租約（下稱系爭第144號耕地租
    約），嗣因李家香死亡，原告於105年12月1日向桃園市八德
    區公所（下稱八德區公所）辦理承租權繼承登記，八德區公
    所於106年2月8日同意先予辦理承租權繼承登記，將系爭第1
    44號耕地租約之承租人變更為原告。惟因系爭673地號土地
    歷經分割、徵收移轉、返還、重測等因素，原告依系爭第14
    4號耕地租約實際耕作位置現為八德區新興段828、829、830
    地號（下分別稱系爭828、829、830地號）土地，原告依此
    申請系爭第144號耕地租約變更登記，詎為吳錦財之繼承人
    即被告竟提出異議；經原告向八德區公所申請調解，因調解
    不成立而由桃園市政府耕地租佃委員會調處，嗣經桃園市政
    府耕地租佃委員會作成調處主文：本案應由承租人申請租約
    變更登記。被告仍不服調處結果，爰依減租條例第26條規定
    移送本院續行辦理，有桃園市政府109年1月10日府地權字第
    1090008966號函在卷可憑（見本院卷一第3頁），本件原告
    起訴程序合於前開規定，先予敘明。
二、次按訴狀送達後，原告不得將原訴變更或追加，但請求之基
    礎事實同一者、擴張或減縮應受判決事項之聲明者，不在此
    限；不變更訴訟標的，而補充或更正事實上或法律上之陳述
    者，非為訴之變更或追加，民事訴訟法第255條第1項第2、3
    款、第256條分別定有明文。查原告起訴時原聲明：㈠確認原
    告就被告所有系爭828地號土地，面積698.95平方公尺，如
    附圖所示編號828區域有耕地三七五減租之租賃關係存在；㈡
    確認原告就被告所有系爭829地號土地，面積198.58平方公
    尺有耕地三七五減租之租賃關係存在；㈢確認原告就被告所
    有系爭830地號土地，面積2,367.48平方公尺有耕地三七五
    減租之租賃關係存在（見本院卷二第43頁）。嗣於110年8月
    20日言詞辯論期日，當庭以言詞追加第4項聲明：被告應協
    同原告就上開第1項至第3項耕作範圍辦理系爭144號耕地租
    約變更登記（見本院卷二第67頁）；復於110年12月16日言
    詞辯論期日，當庭變更聲明為：㈠確認兩造間就坐落系爭828
    地號土地如附圖編號828所示土地（面積698.95平方公尺）
    之系爭第144號耕地租約所成立之耕地租約關係存在；㈡確認
    兩造間就坐落系爭829地號土地如附圖編號829所示土地（面
    積198.58平方公尺）之系爭第144號耕地租約所成立之耕地
    租約關係存在；㈢確認兩造間就坐落系爭830地號土地如附圖
    編號830所示土地（面積2,367.48平方公尺）之系爭第144號
    耕地租約所成立之耕地租約關係存在；㈣被告應協同原告依
    第1項至第3項所示耕作範圍辦理系爭第144號耕地租約之變
    更登記（見本院卷二第129頁）。核原告所為前開訴之追加
    ，係基於系爭第144號耕地租約仍記載重測前地號，與現況
    不符之同一基礎事實，而為擴張應受判決事項之聲明，與前
    開規定相符，應予准許。原告最後所為變更，並未變更訴訟
    標的，僅補充事實上及法律上之陳述者，非為訴之變更或追
    加，併此敘明。
貳、實體部分：
一、原告主張：緣承租人為李家金源之八竹字第130 號私有耕地
    租約（下稱系爭第130號耕地租約），約定承租系爭673 地
    號土地之面積為0.0918甲，承租人為李家文、李家春、李家
    香、李金水之八竹字第131 號私有耕地租約（下稱系爭第13
    1號耕地租約），約定承租系爭673 地號土地面積為1.4052
    甲，上開二租約承租土地面積共計1.4970甲，此即系爭673 
    地號分割前全部土地面積。而系爭第131號耕地租約於59年
    間奉令註銷並轉載為八竹字第143號、第145號、第146號私
    有耕地租約（下分別稱系爭143號、145號、146號耕地租約
    ）及系爭第144號耕地租約，承租面積合計仍為1.4052甲，
    承租面積並未減少，足見系爭第144號耕地租約所載「673-
    內」地號土地，係指50年間未分割之系爭673 地號土地，即
    除系爭673地號土地外，尚包括重測前霄裡段673-1地號（即
    重測後新興段827地號） 、673-2 （即系爭829地號）、673
    -4（即重測後新興段831地號）、673-5 （即系爭830地號）
    、673-6 地號（即系爭828地號）土地，而非59年間已分割
    後之系爭673 地號土地。伊繼承伊父親李家香基於系爭第14
    4號耕地租約之原耕作範圍即系爭828地號如附圖編號828所
    示土地、系爭829地號及系爭830地號土地，獨力耕作迄今，
    並與系爭第130號、第145號、第146號耕地租約之承租人訂
    有分耕協議，自有權請求被告依伊實際耕作範圍變更系爭第
    144號耕地租約之內容。至系爭828地號土地雖於53年間被徵
    收為國有，然該筆土地於79年撤銷徵收，並於80年返還予被
    告父親吳錦財，惟當時土地徵收條例尚未公布施行，自無土
    地徵收條例第52條規定之適用，系爭828地號土地之耕地租
    賃關係亦應回復等語。為此，提起本件訴訟。並聲明：如前
    開變更後之聲明。
二、被告則以：伊先父吳錦財與被告先父李家香於59年12月間，
    就系爭673 地號土地簽訂系爭第144 號租耕租約，吳錦財同
    意李家香於系爭673地號土地內面積0.3663甲範圍耕作，依
    八德區公所「霄裡段673 地號分割沿革簡表」記載，系爭67
    3 地號土地於103 年重測後為新興段832 地號土地，且早於
    52間即分割出霄裡段673-1 地號土地、673-2 地號（重測後
    為系爭829 地號）土地，可知霄裡段673-1 、673-2 土地並
    非系爭第144號耕地租約約定之耕地範圍，而霄裡段673-1 
    地號土地復於66年間另分割出霄裡段673-6 地號（重測後為
    系爭828 地號）土地，霄裡段673-2 土地則於53年間分割出
    霄裡段673-3 地號（重測後為新興段826 地號）土地；另霄
    裡段673 地號土地復於59年間分割出霄裡段673-4 地號（重
    測後為新興段831 地號）、673-5 地號（重測後為系爭830 
    地號）土地，可知霄裡段673-4 、673-5 地號土地亦非系爭
    144號租約約定之耕地範圍，且霄裡段673-1、673-3地號土
    地早於53年間徵收為國有，亦無可能將上開2筆土地納入耕
    地租約中，另霄裡段673-4地號土地自系爭673地號土地分割
    出後，於60年3月登記為八竹字第147號私有耕地租約（下稱
    系爭第147號耕地租約）之租賃土地，承租人為張滿夫，足
    見受理機關有意區隔霄裡段673-4地號與系爭673地號土地，
    而系爭第147號耕地租約已於74年間經清查註銷三七五租約
    ，霄裡段673-4地號土地自無可能為系爭第144號耕地租約所
    及。縱認系爭第144號耕地租約係源自50年間訂定之系爭第1
    31 號私有耕地租約，惟霄裡段673-6 地號土地於53年間經
    徵收為國有，於80年間撤銷收後發還吳錦財，依土地徵收條
    例第52條規定，上開土地發還後所設定之耕地租約亦不予回
    復，自非系爭租約效力所及。又原告提出之分耕協議書均未
    詳載分耕協議之內容，不具分耕協議之形式，充其量僅屬各
    承租人之聲明書，對伊無拘束力，且原告並未證明其於李家
    香死亡後持續獨力耕作，應認其無權請求登記租約。另系爭
    828地號及新興段832地號土地邊界上有不明建物存在，且其
    四週存有大片荒廢未經農業使用而隨意堆放雜物廢置不用之
    土地，並架有鐵絲網與耕地及外界隔離，顯有有不自任耕作
    之事實，依減租條例第16條第1項及第2項規定，系爭第144
    號耕地租約因屬無效。另原告主張登記之耕地面積，未依法
    扣除徵收及出售予第三人張滿夫之耕地面積，及未依比例減
    縮得登記之面積，亦與原始租約意旨不符等語，資為答辯。
    並聲明：原告之訴駁回。
三、本件不爭執事項（見本院卷一第263-265頁）：
  ㈠50年間系爭673地號土地訂有系爭第130號、第131號耕地租約
    ，系爭第130號承租人為李家金源，承租面積為0.918甲，系
    爭第131號承租人為李家文、李家春、李家香、李金水，承
    租面積為1.4052甲，然未劃定承租位置。
  ㈡52年間，系爭673 地號土地分割出宵裡段673-1、673-2地號
    土地。
  ㈢霄裡段673-1地號土地於53年間徵收為國有，復於66年間分割
    出霄裡段673-6地號，79年間撤銷霄裡段673-6地號土地之徵
    收，並於80年間返還被告。
  ㈣59年10月間，系爭673地號土地分割出霄裡段673-4、673-5地
    號土地。
  ㈤59年12月間，系爭第131號租約註銷，並註記「本件租約奉59
    .12.30地權字第109612號令變更租約轉143、144、145、146
    號租約。本租約註銷」，另新增系爭第143、144、145、146
    號耕地租約，其中系爭第143號耕地租約承租人為李家春，
    承租地號包含霄裡段673-內地號、面積0.3063甲，系爭第14
    4號耕地租約承租人為李家香（即原告父親），承租地號為
    霄裡段673-內地號、面積0.3663甲，系爭第145號耕地租約
    承租人為李家文，承租地號為霄裡段673地號、面積0.3663
    甲，系爭第146號耕地租約承租人為李金水，承租地號為673
    -內，面積0.3663甲。
  ㈥系爭第143地號耕地租約於60年3月5日終止，吳錦財與張滿夫
    簽訂系爭147號耕地租約），承租地號包括霄裡段673-4地號
    ，面積0.2791甲，張滿夫於同年購買霄裡段673-4地號土地
    ，系爭第147號耕地租約於74年5月6日依據行政院頒耕地三
    七五租約清理要點第7條規定逕為註銷。
  ㈦103年間，系爭673地號土地重測後為新興段832地號土地、霄
    裡段673-1地號土地重測後為新興段827地號土地、霄裡段67
    3-2地號土地重測後為系爭829地號土地、霄裡段673-3地號
    土地重測後為新興段826地號土地、霄裡段673-4地號土地重
    測後為新興段831地號土地、霄裡段673-5地號土地重測後為
    系爭830地號土地、霄裡段673-6地號土地重測後為系爭828
    地號土地。
四、本院之判斷：
　㈠霄裡段673-2地號（即系爭829地號）、霄裡段673-5地號（即
    系爭830地號）土地，應為系爭第144號耕地租約之承租範圍
    ，原告主張兩造間就上開土地存在系爭第144號耕地租約所
    成立之耕地租約關係，為有理由：
　  ⒈查，系爭673地號土地上歷年耕地租約登記情形，業經桃園
      市○○區○○○○○○○○○○000地號土地於35年土地登記總面積為1
      .4970甲，於38年訂有八竹字第2號三七五租約，訂約面積
      與系爭673地號面積相同。至50年因出租人買賣土地及承
      租人分訂租約，變更為系爭第130號、第131號耕地租約，
      訂約面積分別為0.0918甲、1.4052甲，合計1.1970甲，土
      地標示均以「673-內」表示承租範圍為該宗土地之一部。
      至59年，系爭第131號租約分訂出系爭第143號、第144號
      、第145號、第146號耕地租約，訂約面積依序為0.3063甲
      、0.3663甲、0.3663甲、0.3663甲，合計為1.4052甲，並
      均以「673-內」表示承租範圍為該宗土地之一部等情，有
      桃園市八德區公所109年5月19日桃市德農字第1090017027
      號函（下稱系爭八德區公所109年5月19日函）暨所檢附之
      租約登記沿革簡表、八竹字第2號三七五租約、系爭第130
      號、第131號、第143號、第145號、第146號耕地租約在卷
      可稽（見本院卷一第151-165頁）。
　　⒉依上開系爭673地號土地歷年租約登記情形可知，50年間所
      簽訂之系爭第130號及第131號耕地租約所載有關系爭673
      地號土地之耕地面積合計為1.4970甲，與38年間簽訂之八
      竹字第2號三七五租約相同，而59年間自系爭第131號租約
      分訂出之系爭第143號、第144號、第145號、第146號耕地
      租約所載有關系爭673地號土地之耕地面積合計為1.4052
      甲，亦與系爭131號租約所載面積相同，可見系爭第143、
      144、145、146號耕地租約並無變更原承租耕地之面積，
      且1.4052甲相當於13,629.27平方公尺，而59年之系爭673
      地號土地面積僅有7,236.21平方公尺，有土地登記謄本在
      卷可參（見本院卷一第47、49頁），與系爭第143、144、
      145、146號耕地租約所載有關系爭673地號土地合計承租
      面積差距甚大，足認上開耕地租約於59年簽訂時有關承租
      系爭673地號土地之範圍，應與系爭第131號耕地租約相同
      ，係指50年間尚未分割之系爭673地號土地，而非僅限於5
      9年業已分割後之系爭673地號1筆土地。又系爭673地號土
      地於52年間分割出霄裡段673-1地號、673-2地號土地，另
      於53年分割出霄裡段673-3地號土地，再於59年分割出霄
      裡段673-4、673-5地號等情，有系爭673地號土地分割沿
      革簡表在卷可參（見本院卷一第89頁），並為兩造所不爭
      執，則系爭673地號土地、霄裡段673-1、673-2、673-3、
      673-4、673-5地號等6筆土地均應為系爭第130號耕地租約
      及轉載自系爭131號耕地租約之系爭第143、144、145、14
      6號耕地租約所約定承租耕地範圍。
　　⒊另查，系爭第130號、系爭第143、144、145、146號耕地租
      約所載耕地地號均為「673-內」，僅所載耕作面積略有不
      同（合計仍為1.4970甲），然各耕地租約之承租人既均不
      相同，應認上開耕地租約各為獨立之契約，僅係未將各自
      承租範圍具體載明，則上開各耕地租約所承租之耕地，應
      於不超過各自耕地租約所載之面積範圍，以承租人實際耕
      作之土地作為各耕地租約之範圍。原告主張霄裡段673-2
      地號（即系爭829地號）、霄裡段673-5地號（即系爭830
      地號）、霄裡段673-6地號（即系爭828地號），為其實際
      耕作範圍等情，業經八德區公所租佃委員到場會勘確認屬
      實，有爭議標的現地會勘記錄及現場照片在卷可參（見租
      佃爭議調解、調處不成立案卷第29-34頁），復經本院現
      場履勘確認上開土地確有種稻穀，有本院勘驗筆錄及現場
      照片在卷可佐（見本院卷一第285-301頁），另參諸原告
      提出之系爭第130號耕地租約承租人李武麒等5人、系爭第
      145號耕地租約承租人李傳順等2人及系爭第146號耕地租
      約承租人李金水出具之分耕協議書（見本院卷二第49-63
      頁），均就霄裡段673-2地號、霄裡段673-5地號、霄裡段
      673-6地號土地為原告耕作之土地乙節，並無異議，而被
      告復未能提出上開土地並非原告實際耕作範圍之任何證據
      ，堪認原告主張霄裡段673-2地號、霄裡段673-5地號、霄
      裡段673-6地號土地為其實際耕作之範圍等情，應屬可信
      。再查，霄裡段673-2地號土地（即系爭829地號土地）面
      積為198.58平方公尺，霄裡段673-5地號土地（即系爭830
      地號土地）面積為2,367.48平方公尺，附圖編號828所示
      土地面積為698.95平方公尺，合計面積為3,265.01平方公
      尺，未逾系爭144號耕地租約所載承租耕地面積（即0.366
      3甲，約3,552.81平方公尺），則原告主張霄裡段673-2地
      號土地（即系爭829地號土地）及霄裡段673-5地號土地（
      即系爭830地號土地）為系爭第144號耕地租約所承租之耕
      地，應屬可信。　　　
  ㈡霄裡段673-6地號土地（即系爭828地號土地）於53年間徵收
    為國有，雖於79年間撤銷徵收並返還土地所有人，然土地已
    非編定為耕地，其上耕地租約無從回復，原告主張兩造間就
    上開土地存在系爭第144號耕地租約所成立之耕地租約關係
    ，為無理由：
　  ⒈按耕地租用，係指以自任耕作為目的，約定支付地租使用
      他人之農地者而言，土地法第106條第1項定有明文，所稱
      農地，參照同條第2項之立法精神，應包括漁地及牧地在
      內。承租他人之非農、漁、牧地供耕作之用者，既非耕地
      租用，自無耕地三七五減租條例規定之適用（最高法院88
      年台上字第1號判例參照）。另按內政部84年11月7日（84
      ）台內地字第8486256號函（下稱系爭84年函）謂：「說
      明：……獲致結論如次：『按耕地租用，依土地法第一百零
      六條規定係以支付地租使用他人之農地為要件，是撤銷徵
      收之土地，其原訂之耕地三七五租約，如該土地於撤銷徵
      收後，依法編為耕地且承租人並繳回因徵收原領取之補償
      費者，准予恢復耕地三七五租約登記，至該土地於撤銷徵
      收後，如依法編為非耕地者，依內政部七十八年十月二十
      四日台（78）內地字第七四五三一七號函規定，不再予以
      恢復耕地三七五租約登記』」（見本院卷一第9頁），該函
      嗣因內政部於87年8月18日訂頒「撤銷土地徵收作業規定
      」第4條規定「撤銷徵收後，徵收前原設定之他項權利及
      耕地租約不予回復，原土地所有權人申請發還其原有土地
      ，應代他項權利人、耕地承租人繳清原受領之價金」，而
      不再援用，有內政府87年8月18日（87）台內地字第87083
      82號函在卷可參（見本院卷第5-7頁）。是以，於87年8月
      18日內政府訂頒「撤銷土地徵收作規定」前，依系爭84年
      函所示，撤銷土地徵收後，徵收前原存在之耕地三七五租
      約，僅有在撤銷後依法仍編為耕地時，承租人繳回因徵收
      原領取之補償費者，始准予恢復耕地三七五租約登記，若
      依法編為非耕地者，即不再予以恢復耕地三七五租約登記
      ，核與前揭最高法院判例所持「承租他人之非農、漁、牧
      地供耕作之用者，既非耕地租用，自無耕地三七五減租條
      例規定之適用」之見解一致，應可採認。
　　⒉原告固主張霄裡段673-6地號土地（即系爭828地號土地）
      亦為其耕作，雖經徵收為國有，然於79年撤銷徵收，並於
      80年返還予被告父親吳錦財，且當時土地徵收條例尚未施
      行，故亦應回復耕地租賃關係云云。惟查，霄裡段673-1
      地號土地於53年間徵收為國有，復於66年間分割出霄裡段
      673-6地號，79年間撤銷霄裡段673-6地號土地之徵收，並
      於80年間返還吳錦財等情，雖為兩造所不爭執，然霄裡段
      673-6地號土地撤銷徵收後，其使用分區為「特定農業區
      」，使用地類別為「水利用地」，有上開土地登記謄本在
      卷可稽（見本院一卷第33、第61頁），足見已非耕地，參
      諸前揭說明，霄裡段673-6地號土地撤銷後既非編定為耕
      地，其土地上原三七五耕地租約即不再回復。從而，原告
      主張兩造間就霄裡段673-6地號土地（即系爭828地號土地
      ）存在系爭第144號耕地租約所成立之耕地租約關係，尚
      屬無據。
  ㈢被告雖抗辯：59年12月簽訂系爭第144 號耕地租約時，系爭6
    37地號土地已分割出霄裡段673-1、673-2、673-3、673-4、
    673-5地號土地，而霄裡段673-1、673-3地號土地早於53年
    間徵收為國有，並無可能將上開2筆土地納入耕地租約中，
    且霄裡段673-4地號土地自系爭673地號土地分割出後，於60
    年3月登記為系爭第147號耕地租約之租賃土地，承租人為張
    滿夫，足見受理機關有意區隔霄裡段673-4地號與系爭673地
    號土地，故霄裡段673-2、673-5、673-6地號土地並非系爭
    第144號耕地租約承租之土地云云。惟查：
　　⒈系爭144號耕地租約於59年12月簽訂時，系爭673地號土地
      已分割出霄裡段673-1、673-2、673-3、673-4、673-5地
      號土地，其中霄裡段673-1、673-3地號土地並經徵收等情
      ，固為原告所不爭執，然系爭第143號、第144號、第145
      號、第146號耕地租約均係轉載自系爭第131號耕地租約，
      且合計承租耕地面積亦與系爭131號耕地租約面積相同，
      並無變更，業如前述，足見上開耕地租約轉載時，出租人
      及承租人均無變更承租耕地之範圍，僅係未注意系爭673
      地號土地於50年以後曾多次辦理分割，而未將分割後之地
      號記載於耕地租約，以致連霄裡段673-1、673-3地號土地
      已被徵收為國有而應扣除該部分土地均未察覺，參以桃園
      市八德區公所函覆本院亦謂：「早期租約登記所需文件、
      審核、登記、管理等程序已無具體事證可稽，僅能由訂約
      面積變化及雙方59年租約登記申請書樣態客觀判斷，八竹
      字第144號等租約之租賃土地標示（地段、地號、面積）
      顯未增加霄裡段673地號於52年、53年、59年分割產生之
      新地號，亦未扣除徵收土地之面積，登記情形系與38年、
      50年時之土地標示相同」、「自變更登記事項可知，當事
      人申請將租約1分為4（按：指系爭第131號耕地租約分為
      系爭第143、144、145、146號耕地租約），並沿用原租約
      全部租賃標的作為新分訂租約之租賃標的。因無檢附土地
      登記簿謄本之規定，致未能檢核出59年之霄裡段673地號
      已分割多次且部分業經徵收……本所研判59年八竹字第144
      號租約之登記，兼具變更與訂立性質；租賃標的轉載自原
      租約，所載『霄裡673內』即指50年未分割之霄裡段673地號
      土地」等語，有系爭八德區公所109年5月19日函及同所10
      9年8月13日桃市德農字第1090027928號函在卷可參（見本
      院卷一第151、226頁），足見59年間訂立之系爭第143、1
      44、145、146號耕地租約所承租之耕地範圍應與系爭第13
      1號耕地租約相同。被告以系爭第144號耕地租約未將分割
      自系爭673地號之土地登記為承租標的及部分土地已遭徵
      收為由，抗辯系爭第144號耕地租約之承租範圍僅限於59
      年之系爭673地號土地云云，尚不足採。
　　⒉另查，吳錦財與張滿夫於60年3月間簽訂之系爭第147號耕
      地租約，其上固載明承租範圍包括霄裡段673-4地號土地
      ，而非以「673-內」之記載標明承租範圍，惟系爭第147
      號耕地租約簽訂時間晚於系爭第143、144、145、146號耕
      地租約簽訂時間，顯然並非系爭第131號耕地租約於59年1
      2月間註銷同時另行簽訂之耕地租約，至多僅能認吳錦財
      與張滿夫簽訂系爭第147號耕地租約時，已注意到系爭673
      地號土地業經多次分割而增加多筆地號及部分土地已遭徵
      收之情形，而於簽約時詳為載明所承租之土地為自系爭67
      3地號土地分割出之霄裡段673-4地號土地，尚無從認定在
      此之前簽訂之系爭第143、144、145、146號耕地租約所載
      「673-內」即限於59年之系爭673地號土地。被告以系爭1
      47號耕地租約已標明承租耕地為霄裡段673-4地號土地為
      由，推認系爭第144號耕地租約所載「673-內」即為59年
      之系爭673地號土地云云，尚難採信。　
　㈣被告另抗辯：原告提出之分耕協議書均未詳載分耕協議之內
    容，不具分耕協議之形式，充其量僅屬各承租人之聲明書，
    對其無拘束力，且原告並未證明其於李家香死亡後持續獨力
    耕作，應認其無權請求登記租約云云：
　　⒈按確認之訴，衹須主張為訴訟標的之法律關係或其他事項
      之存否有不明確者，對於爭執其主張者提起，即當事人適
      格（最高法院81年度台上字第2825號、96年台上字第2513
      號判決意旨參照）。另按承租人死亡，由現耕繼承人繼承
      承租權者；因分割、合併、一部滅失、實施土地重劃、地
      籍圖重測或其他原因致土地標示變更；耕地之一部經政府
      機關徵收者，應申請耕地租約變更登記；如有共同繼承或
      繼承人拋棄繼承權者，應檢附遺產分割協議書或繼承權拋
      棄證明文件。但非現耕之繼承人未拋棄繼承權且未能按應
      繼分將耕地承租權分歸現耕繼承人繼承時，得由現耕繼承
      人檢具非現耕繼承人出具之同意書辦理；非現耕繼承人未
      能出具同意書時，得由現耕繼承人出具切結書，具結如其
      他繼承人將來對該承租權之繼 承有所爭議時，願負法律
      責任後，辦理耕約變更登記 ，桃園市耕地租約登記辦法
      第5條第1項第6款、第7款、第10款及同辦法第6條第5款第
      2目分別定有明文。
　　⒉查原告主張其對系爭828地號、829地號及830地號土地有耕
      地租賃關係存在，因被告爭執其權利存在，而提起確認租
      佃關係存在之訴並請求被告協同辦理系爭第144號耕地租
      約變更登記，核其請求內容與公同共有遺產之處分無關，
      且李家香其餘繼承人亦未向被告主張有耕地租賃關係存在
      ，參諸前揭說明，原告提起確認之訴之當事人適格並無欠
      缺。另參以被告於本院審理時自承原告主張耕地租賃存在
      之土地均有人耕作，惟無法確認耕作之人等情（見本院卷
      一第265頁），堪認原告主張李家香死亡後由其獨力持續
      耕作等情，應屬可信，且依前揭桃園市耕地租約登記辦法
      之規定，現耕繼承人倘未能取得非現耕繼承人出具之同意
      書，仍得具結如其他繼承人將來對該承租權之繼承有所爭
      議時，願負法律責任後，辦理耕約變更登記，並非全體繼
      承人申請始得辦理租約變更登記，原告既為系爭829地號
      、830地號土地現耕繼承人，且系爭第144號耕地租約約定
      之耕地有前揭分割、地籍圖重測、一部經政府機關收及承
      租土地標示不明確等應變更租約登記之情形，其請求被告
      協同辦理承租土地範圍變更之登記，亦屬有據。
　　⒊又系爭第130號及系爭第143、144、145、146號耕地租約係
      各別承租人與吳錦財簽訂之契約，為各自獨立之契約，僅
      各該耕地租約所載承租範圍就系爭637地號土地部分，未
      依照各承租人實際耕作範圍及系爭637地號土地分割情形
      ，進一步標示明確耕作範圍，原告提出之系爭第130號耕
      地租約承租人李武麒等5人、系爭第145號耕地租約承租人
      李傳順等2人及系爭第146號耕地租約承租人李金水出具之
      分耕協議書（見本院卷二第49-63頁），其內容僅在表明
      系爭829、830地號土地為原告實際耕作之範圍之事實，雖
      無拘束被告之效力，然本院係以系爭第144號耕地租約承
      租人實際耕作範圍，於未超過上開租約約定之耕作面積，
      確認系爭第144號耕地租約之實際存在範圍，與原告提出
      之上開分耕協議書是否具備分耕協議之效力無關。
　　⒋從而，被告此部分抗辯，均不足採。　　
　㈤被告再抗辯：系爭828地號及新興段832地號土地邊界上有不
    明建物存在，且其四週存有大片荒廢未經農業使用而隨意堆
    放雜物廢置不用之土地，並架有鐵絲網與耕地及外界隔離，
    顯有有不自任耕作之事實，依減租條例第16條第1項及第2項
    規定，系爭144號耕地租約因屬無效云云。惟查，系爭828地
    號土地上所存在之系爭第144號耕地租約，已於上開土地徵
    收時消滅，且於撤銷徵收後亦不回復原租約，業如前述，而
    新興段832地號土地並非系爭144號耕地租約之承租耕地，自
    均無減租條例第16條第1項、第2項規定之適用。況且，本院
    會同兩造現場履勘時，系爭828地號及新興段832土地邊界上
    之鐵皮建物係供放置肥料之用，有現場照片可佐（見本院卷
    一第第293-297頁），上開鐵皮建物應係為便利耕作所建之
    農舍，且未發現有大片荒廢未經農業使用而隨意堆放雜物廢
    置不用之土地，難認有不自認耕作之情形，被告此部分抗辯
    ，不足採認。
　㈥被告復抗辯：原告主張登記之耕地面積，未依法扣除徵收及
    出售予張滿夫之耕地面積，及未依比例減縮得登記之面積，
    亦與原始租約意旨不符云云。惟查，系爭第143、144、145
    號、146號耕地租約承租系爭673地號土地之面積分別為0.30
    63甲、0.3663甲、0.3663甲、0.3663甲，合計面積為1.4970
    甲，然未明確劃分各耕地租約具體承租位置，且系爭673地
    號土地歷年已有多次分割並經徵收之情形，有部分耕地已無
    從再為承租之標的，考量上開耕地租約為各自獨立之契約，
    其契約是否存續或消滅、內容應否變更，均應各自認定，而
    各耕地租約成立時間距今已數十年，已無從推知各耕地租約
    簽訂時具體承租位置，僅能以歷年承租人實際耕作範圍作為
    各耕地租約之承租範圍，則系爭第143號、144、145、146號
    耕地租約之承租範圍，應於不超過各自租約所載承租之面積
    ，以承租人實際耕作之範圍認定，倘耕作之土地已遭徵收而
    無從再為承租標的，亦應由該土地實際耕作之人承擔耕地遭
    徵收之不利益或獲取相關補償。又各耕地租約之承租範圍既
    以實際耕作範圍為基準，倘張滿夫於60年間購買霄裡段673-
    4地號土地上之實際耕作人非張滿夫而另有其人，亦應由實
    際耕作人向張滿夫主張耕地租賃關係存在，而無所謂土地因
    徵收或被他人購買，而各耕地租約承租面積應依比例扣除之
    問題。被告此部分抗辯，亦不足採。
五、綜上所述，系爭第143、144、145、146號耕地租約既自系爭
    第131號耕地租約轉載而來，且承租系爭673地號土地面積合
    計與系爭第131號耕地租約相同，承租之耕地自應包括系爭6
    73地號土地自50年以後分割出之土地；系爭673-2地號（即
    系爭829地號）、霄裡段673-5地號（即系爭830地號）土地
    既為原告實際耕作之土地，且其為系爭144號耕地租約承租
    人李家香之繼承人，原告主張兩造間就系爭829地號、830地
    號土地之系爭第144號耕地租約所成立之耕地租約關係存在
    ，並請求被告協同依上開耕作範圍辦理系爭第144號耕地租
    約之變更登記，為有理由，應予准許；霄裡段673-5地號（
    即系爭828地號）土地雖為被告實際耕作之土地，惟於53年
    間徵收為國有，雖於79年間撤銷徵收並返還土地所有人，然
    該土地已非編定為耕地，其上耕地租約無從回復，原告主張
    兩造間就系爭828地號土地之系爭第144號耕地租約所成立之
    耕地租約關係存在，並請求被告協同依上開耕作範圍辦理系
    爭144號耕地租約之變更登記，為無理由，應予駁回。
六、本件判決基礎已臻明確，兩造其餘攻防方法及訴訟資料經本
    院斟酌後，核與判決結果不生影響，故不另一一論述，併此
    敘明。
七、訴訟費用負擔之依據：民事訴訟法第79條。
中　　華　　民　　國　　111 　年　　1 　　月　　14　　日
                  民事第一庭    法　官　郭俊德
以上正本係照原本作成
如對本判決上訴，須於判決送達後 20 日內向本院提出上訴狀。
如委任律師提起上訴者，應一併繳納上訴審裁判費。
中　　華　　民　　國　　111 　年　　1 　　月　　19　　日
                                書記官　蕭尹吟